臺灣高等法院民事裁定　　　　　　　　 92年度家上字第272號
抗　告　人　甲○○
代　理　人　陳德峰律師
複 代理 人　謝志明律師
抗　告　人　乙○○
代　理　人　陳賜良
上列當事人間請求履行同居等事件，兩造對於中華民國92年7月
16 日臺灣台北地方法院91年度婚字第966號第一審判決，各自僅
就附帶請求關於子女權利義務行使負擔之酌定部分之裁判，聲明
不服，提起抗告，本院裁定如下：
    主    文
原判決關於酌定兩造所生未成年之子李東旻之權利義務之行使或
負擔暨會面交往之方式及期間部分，及訴訟費用（確定部分除外
）之裁判，均廢棄。
上開廢棄部分，兩造所生未成年之子李東旻權利義務之行使及負
擔，由甲○○任之。
乙○○得依附表所示之會面交往方式及期間探視李東旻。
乙○○之抗告駁回。
乙○○得依附表所示之會面交往方式及期間探視李東昇。
第一審訴訟費用（確定部分除外）及抗告訴訟費用由乙○○負擔
。
    理    由
一、按離婚之訴，當事人得於第一審或第二審言詞辯論終結前附
    帶請求法院於認原告之訴為有理由時，並定對於未成年子女
    權利義務行使或負擔之內容及方法，民事訴訟法第572條之1
    第1項定有明文；又第572條之1事件，當事人對於第一審或
    第二審之終局判決，僅就本案提起上訴者，視為附帶請求部
    分已提起上訴；當事人或利害關係人僅就附帶請求部分之裁
    判聲明不服者，適用關於抗告程序規定；同法第582條之1第
    3、4項復定有明文。經查，本件抗告人甲○○（下稱甲○○
    ）於原審訴請抗告人乙○○（下稱乙○○）應由美國返國與
    其履行同居義務，乙○○則反訴請求離婚，並請求酌定兩造
    所生未成年子女李東昇、李東旻2人權利義務之行使負擔由
    乙○○任之。原審審理後認：甲○○請求履行同居義務部分
    ，為無理由，而予駁回，另准兩造離婚而為乙○○勝訴之判
    決，對於兩造所生未成年長子李東昇之權利義務之行使或負
    擔由甲○○任之，並酌定乙○○與李東昇會面交往方式，對
    於兩造所生未成年次子李東旻之權利義務之行使負擔由乙○
    ○任之，暨酌定甲○○與李東旻會面交往方式，甲○○就所
    受履行同居及離婚之不利判決，並未聲明不服而告確定，而
    兩造係各自對原判決關於酌定親權之附帶請求部分提起上訴
    ，則依前開說明，即應改依抗告程序處理，合先敘明。
二、甲○○抗告意旨略以：乙○○獨自一人在美國生活，無親無
    故，且工作繁重，曾多次將長子李東昇單獨留在家中，且長
    子李東昇不認同其母乙○○之管教方式，亦表明不想與其母
    乙○○同住之意願，而李東旻已曾表示較喜歡和伊同住之意
    願，又乙○○在無任何親友支援，難善盡照護子女之責，而
    伊擔任公職，經濟狀況穩定良好，與父母同住，小孩之生活
    照顧具有穩定之支援替代功能，且伊對未成年子女之管教與
    親職經驗獲得兩名未成年子女之認同，若將成長中之兄弟分
    隔二地，勢必影響兄弟之感情，亦會剝奪兄弟一起成長之喜
    樂，是為未成年子女之利益計，應由伊任李東昇、李東旻之
    監護人，較為適當等語。
三、乙○○抗告意旨略以：伊目前任職於美國禮來藥廠，該公司
    之工作環境富彈性，可依個人狀況選擇在家工作，是伊有能
    力為完善照顧及獨立扶養兩造所生之未成年子女李東昇、李
    東旻，並能給予健康、正確的家庭教育，而甲○○之父母年
    事已高，甲○○是否能同時照顧家中老小四人，非無疑問，
    遑論能藉其父母代為照顧該未成年子女，至於李東昇、李東
    旻於本院陳稱不願和伊於美國一起生活一事，顯非出自其自
    由意志。再者，長子李東昇受美式教育達8、9年之久，突令
    其置身於完全無基礎之中文環境中學習，易生挫折感及降低
    其學習意願，仍以回美國繼續求學係較為利益之考量，而兄
    弟同住亦係較佳之生活方式，是為未成年子女之利益計，應
    由伊任李東昇、李東旻之監護人，較為適當等語。
四、按夫妻離婚者，對於未成年子女權利義務之行使或負擔，依
    協議由一方或雙方共同任之，未為協議或協議不成者，法院
    得依夫妻之一方、主管機關、社會福利機構或其他利害關係
    人之請求或依職權酌定之。又法院為前條裁判時，應依子女
    之最佳利益，審酌一切情狀，參考社工人員之訪視報告，尤
    應注意左列事項：一子女之年齡、性別、人數及健康情形。
    二子女之意願及人格發展之需要。三父母之年齡、職業、品
    行、健康情形、經濟能力及生活狀況。四父母保護教養子女
    之意願及態度。五父母子女間或未成年子女與其他共同生活
    之人間之感情狀況，民法第1055條第1項及第1055條之1分別
    定有明文。又法院為審酌子女之最佳利益，得徵詢主管機關
    或社會福利機構之意見或請其進行訪視，就民法第1055條之
    1 所定事項，為事實之調查，並提出調查報告及建議，非訟
    事件法第125條亦有規定。本件兩造於婚姻關係存續中育有
    未成年子女李東昇（民國80年10月7日生），李東旻（民國
    85年9月23日生）二人，乙○○提起離婚反訴，既經准許，
    兩造對於未成年子女權利義務之行使或負擔並無協議，揆諸
    前開說明，法院自得依聲請或職權予以酌定之。經查：
  (一)原審囑託財團法人台灣兒童暨家庭基金會台中市分事務所就
    李東昇、李東旻之監護權歸屬進行訪視，據該所於民國（下
    同）92年4月23日（92）台童中扶字第115號函及所附兒童監
    護權歸屬訪視報告書所載略以：(1)職業及經濟能力：1.案母
    （即乙○○）碩士畢業，從事多年日文翻譯工作，現在美國
    禮來藥廠工作，擔任統計分析師，年薪約6萬美金。2.目前
    案母購屋於美國印第安那州，雖有貸款但收入豐厚，不致造
    成影響生活品質，將來與案主之生活費用、就學、旅遊等皆
    無問題。(2)照顧能力、互動狀況及未來計畫：1.案主李東昇
    出生後都由案母照顧，直到被案父偷帶回臺灣才分開，而案
    主李東旻則由案母照顧到一歲時帶回臺灣讓案父（即甲○○
    ）之母親照顧，之後曾在91年暑假期間又帶來美國，直到被
    帶回臺灣為止。2.案母表示，雖然管教子女嚴格，但注意子
    女教育，從小會唸故事書或放錄影帶給子女們聽，也會煮子
    女愛吃的東西，並於假日時出遊增加親情。3.如將來案主回
    到案母身邊，會常表達愛意讓案主知道，目前已對案主未來
    生活教育都有所規劃。(3)監護意願及理由：1.案母認為案父
    家人不適合照顧案主，因為公婆過於溺愛，常以物質滿足案
    主慾望卻不適當教導正確觀念及行為，也無法視案主發展情
    形提供各自所需的資源，加上案父之母有糖尿病不能太勞累
    ，要照顧二個活潑好動的男孩實屬困難。2.案母認為其居住
    之美國環境較佳，就學較沒有壓力，且案主李東昇長期住在
    美國已習慣那裡模式，而案主兄弟感情親密，二人在一起就
    很開心，不希望將兩兄弟分開，故極力爭取二人之監護權。
    (4)親友支持系統：案母之父母身體狀況尚可，目前都無工作
    ，只要案母需要，願意提供任何協助（見原審卷第65至70頁
    ）。
  (二)原審囑託財團法人台灣兒童暨家庭扶助基金會台北市南區分
    事務所就李東昇、李東旻之監護權歸屬進行訪視，據該所於
    92年5月15日台童北家扶監字第920535號函及所附訪視報告
    所載略以：(1)經濟狀況：案父（即甲○○）任職法務部調查
    局公職已約15年，主要負責內勤工作，目前所得約新台幣（
    下同）8萬5千元。(2)居住狀況：案父目前與兩名案主、案祖
    父母同住，現住處為自宅，坪數約40坪以上。(3)家庭成員概
    況：1.案父目前與案祖父母同住，案祖父已自警政服務退休
    ，案祖母則是全職家庭主婦，案父認為案祖父母目前在生活
    上不僅給予協助與支持，亦在其上班期間支援兩名案主的接
    應照顧。2.案父表示案祖父母有時會接送兩名案主上下學，
    日常餐飲、作息亦由案祖母張羅，因此兩名案主與二老相處
    極親密，加上兩名案主嘴巴甜，深受案祖父母的寵愛。(4)過
    去照顧子女經驗與親子互動關係：1.案父表示案主李東昇係
    案母（即乙○○）在美國待產出生，當時亦由案祖母陪同在
    美國照顧坐月子，案母坐完月子後即與案主李東昇及案祖母
    返台；由於案母在家從事翻譯工作，因此白天時間由案母與
    案祖母共同照顧，而在83年間案主李東昇便隨案父母赴美唸
    書，案父表示案主李東昇出國時已約幼稚園年紀，因此赴美
    後亦直接讓案主李東昇就讀當地幼稚園與小學，案父表示在
    他仍攻讀博士學位期間（83年至87年），案主李東昇由案父
    與案母共同照顧。2.案父表示案主李東旻是在美國攻讀博士
    （85年）出生，原由案父母共同照顧，案父完成學業返台時
    （87年間）便將案主李東旻一併帶回，此後案主李東旻便由
    案父、案祖父母共同照顧生活；案父會利用休假期帶案主李
    東旻赴美與案母、案主李東昇團聚。3.案父表示過去夫妻同
    住時，兩人均有實際參與孩子的教養事宜；案父表示案母較
    嚴格，因此在管教方面多由案母扮黑臉，案父則當白臉。(5)
    未來子女的照顧計畫：1.案父表示未來會持續安排兩名案主
    與家人同住，平常會請案祖父母支援生活作息的照顧。2.案
    父表示不會使兩名案主的英語能力退步，會持續安排家教來
    加強兩名案主的英文程度。3.案父表示兩名案主皆具有資優
    能力，未來會盡力滿足兩名案主學習上的需求，案父亦自認
    學識能力足以提供孩子必要協助，若有師長提出訓練計畫，
    只要兩名案主有意願，案父會全力配合。(6)意願與動機：案
    父自認有信心獨力扶養、栽培兩名案主成長，希望自行擔任
    兩名案主的監護與養育之責（見原審卷第84至89頁）。
  (三)依上開訪視報告所載，兩造固均有其經濟能力，生活、教育
    之環境，均能照顧未成年子女李東昇、李東旻，且兩造亦均
    表明欲爭取擔任行使負擔未成年子女李東昇、李東旻權利義
    務。本院審酌：(1)李東昇現年13歲，就讀國中2年級，李東
    旻現年8歲，就讀國小2年級，其等於91年11月間離美，與甲
    ○○之父母同住於台灣已有二年餘，甲○○目前亦與李東昇
    、李東旻同住乙節，為兩造所不爭執，且李東昇學業成績均
    維持中上，並多次獲有獎狀，導師之評語為「樂於助人、積
    極樂觀」、「聰明活潑、表現良好」，而李東旻學業成績優
    良、名列前茅，亦多次獲有獎狀，且曾獲選為模範生，導師
    之評語為「認真負責、敬業樂群、領導能力也很強」，有成
    績證明書、成績通知單、獎狀附卷可稽（見本院卷(二)第18至
    45頁），再參以李東昇於原審及本院到庭表示：在臺灣比較
    習慣，美國同學會欺負我，但臺灣同學不會欺負我（見原審
    卷第112頁、本院卷(一)第149頁），且李東昇、李東旻均於本
    院到庭表示：回臺灣後，已習慣等語（見本院卷(一)第146、1
    48頁），足見李東昇、李東旻返台後生長、學習與適應狀況
    良好，可認其等受有妥善照顧。乙○○主張：李東昇置身於
    完全沒有基礎的中文環境中學習，容易讓他產生挫折感，更
    大大地降低他的學習意願，自不足採。(2)甲○○目前與其父
    母同住，其父母給予其甚多的協助與支持，尤其在李東昇、
    李東旻的生活照顧上，具有穩定的支援代替功能等情，此為
    財團法人台灣兒童暨家庭扶助基金會台北市南區分事務所所
    附訪視報告所明載（見原審卷第90頁）；另乙○○目前居住
    於美國，其父母則居住於臺灣，受訪視時表示，其等身體狀
    況尚可，目前都無工作，只要乙○○需要，願意提供任何協
    助等情，亦為財團法人兒童暨家庭基金會台中市分事務所所
    附兒童監護權歸屬訪視報告書所明載（見原審卷第67、69頁
    ），足見甲○○之親友支援可能性較乙○○為佳。(3)子女之
    意願部分：李東昇於原審到庭表示「（問：覺得與兩造何人
    住較習慣？）父親‧‧‧」、「（問：喜不喜歡到美國？）
    不喜歡，亦不想與母親同住，因為她常晚回家，有時會較兇
    ‧‧‧」等語（見原審卷第112頁），嗣於本院到庭表示「
    （問：如果你爸爸、媽媽不能住在一起，你願意和誰住在一
    起？）我願意和爸爸一起住，因為我回家如果功課有問題，
    爸爸會教我，媽媽忙於工作，她沒有時間教我。」等語（見
    本院卷(一)第149頁）。而李東旻於原審亦到庭表示「（問：
    喜歡與兩造何人同住？）父親，因為他比較會照顧我，母親
    沒有時間照顧我」、「問：為何覺得與父親同住較好？）因
    為喜歡父親他們」等語（見原審卷第115頁），嗣於本院到
    庭亦表示：「（問：你喜歡跟爸爸或媽媽一起住？）我喜歡
    跟爸爸一起住，因為我喜歡跟哥哥、爺爺、奶奶、爸爸在一
    起」等語（見本院卷(一)第147、148頁）。堪認李東昇、李東
    旻已明確表達由甲○○行使親權之意願甚明，應予尊重。(4)
    兩造均稱李東昇、李東旻兄第二人感情融洽，應讓兄弟二人
    同住，始能維繫感情云云（見本院卷(一)第63、196、222頁）
    。本院審酌上情，且基於維持李東昇、李東旻手足之情，實
    不宜將李東昇、李東旻分別由甲○○、乙○○各自行使親權
    ，以免影響李東昇、李東旻人格、心理之健全發展，且李東
    昇、李東旻對現時環境已相當適應，核無對其等有不利之處
    ，若再令其等改變環境，對於未成年子女而言，非屬有利等
    一切情狀，認兩造所生未成年長子李東昇、李東旻之權利義
    務之行使負擔均由甲○○任之，較符合李東昇、李東旻之最
    佳利益。
五、再按「夫妻離婚者，對於未成年子女權利義務之行使或負擔
    ，依協議由一方或雙方共同任之。」、「法院得依請求或依
    職權，為未行使或負擔權利義務之一方，酌定其與未成年子
    女會面交往之方式及期間」，此為85年9月25日民法親屬編
    修正後，第1055條第1項前段、第5項前段所明定，希冀藉此
    新修正「會面交往權」之規定，使未取得親權之他方父母，
    於離婚後得繼續與其子女保持聯繫，瞭解子女之生活狀況，
    看護子女順利成長，此不僅為父母之權利，亦有益於子女。
    會面交往權，乃親子關係最後之屏障，適當之會面交往，不
    惟不害及子女之利益，反而多少可彌補子女因父母離婚造成
    之不幸，倘無探視會面機會，長久下來勢必將造成子女與未
    任親權之父母關係疏離，如此非子女之福，對於未任親權之
    他方而言，亦不公平。本院審酌李東昇、李東旻成長過程中
    亦須母愛之適當探視，以健全其人格發展，並兼顧母子親情
    人倫之維繫，自應讓乙○○與李東昇、李東旻間有機會相處
    及親情互動，為配合李東昇、李東旻之作息時間，在不妨礙
    甲○○對該二名未成年子女權利義務之行使負擔情形下及對
    單親子女人格之成長，暨兼顧李東昇、李東旻人格之正常發
    展，以滿足母子親情，爰依職權酌定乙○○與其子李東昇、
    李東旻之會面交往方式及期間如附表所示。
六、綜上所述，本院認兩造所生未成年之子李東昇、李東旻權利
    義務之行使或負擔，均由甲○○任之，較符合李東昇、李東
    旻之最佳利益。原審酌定兩造所生未成年之子李東旻權利義
    務之行使或負擔，由乙○○任之，即有不當，甲○○抗告意
    旨指摘原裁判此部分不當，求予廢棄，為有理由，應由本院
    予以廢棄，裁定如主文第2、3項所示。另原審酌定兩造所生
    未成年之子李東昇權利義務之行使或負擔，由甲○○任之，
    核無不當，乙○○抗告意旨指摘原裁判此部分不當，求予廢
    棄，為無理由，應予駁回。惟關於乙○○與李東昇、李東旻
    間之會面交往方式，為法院依職權酌定事項（民法1055條規
    定參照），而本院認原裁判未慮及乙○○與李東昇、李東旻
    在平日、寒假時之會面交往方式及期間，暨兩造已同意寒、
    暑假李東昇、李東旻得與未取得親權之他方同住，及各自分
    擔往返國內、外之機票費用（見本院卷(一)第162頁背面、163
    、221、223頁），爰依職權酌定乙○○與李東昇、李東旻之
    會面並交往方式如附表所示。
七、又本院僅係依現有情況為上開酌定，並非永久必然之安排，
    兩造在行使負擔權利義務、探視時，仍應以慎重之方式為之
    ，以期符合子女之最佳利益，若兩造對其所監護之子女未盡
    保護教養義務或對子女有不利情事者，或兩造與子女會面有
    妨害子女利益者，他方均得依法訴請法院改定監護人或變更
    會面之方式、次數等，併予敘明。又本件事實已臻明確，兩
    造其他攻擊防禦方法及所舉證據，於本件裁定結果均不生影
    響，爰不予逐一論述，附此敘明。
據上論結，本件甲○○之抗告為有理由，乙○○之抗告為無理由
，爰裁定如主文。
中　　華　　民　　國　　94　　年　　8 　　月　　23　　日
                  民事第十六庭  審判長法　官  黃騰耀
　　　　　　　　　　　      　　　　　法　官  黃莉雲
　　　　　　　　　　　      　　　　　法　官  許文章
正本係照原本作成。
本裁定除以適用法規顯有錯誤為理由，並經本院許可外，不得再
抗告。如提起再抗告，應於收受後10日內委任律師為訴訟代理人
向本院提出再抗告狀。並繳納再抗告費新台幣1000元。
中　　華　　民　　國　　94　　年　　8 　　月　　24　　日
　　　　　　　　　　　　　　　　　　　書記官  李明昇
附表：乙○○與李東昇、李東旻交往會面之時間及方式：
(一)平日：
  乙○○得於李東昇、李東旻2人所在地之每週六、日上午10時
  起至晚上8時止，與李東昇、李東旻2人以電話聯絡。並得隨時
  以電子郵件、書信聯絡。
(二)寒假：
  乙○○除仍得維持(一)之交往方式之外，每年得於寒假期間探視
  李東昇、李東旻2人，並與李東昇、李東旻2人同住連續8日，
  由乙○○與甲○○約定日期及時間，由甲○○親自或委託親友
  將李東昇、李東旻2人送至乙○○所在之國家及住處，並於同
  住第8日下午5時，由乙○○親自或委託親友將李東昇、李東旻
  2人送回其等住處交付予甲○○或甲○○所委託之人。往返國
  內、外之機票費用，由甲○○、乙○○各負擔1/2。
(三)暑假：
  乙○○除仍得維持(一)之交往方式之外，每年得於暑假期間探視
  李東昇、李東旻2人，並與李東昇、李東旻2人同住連續35日，
  由乙○○與甲○○約定日期及時間，由甲○○親自或委託親友
  將李東昇、李東旻2人送至乙○○所在之國家及住處，並於同
  住第35日下午5時，由乙○○親自或委託親友將李東昇、李東
  旻2人送回其等住處交付予甲○○或甲○○所委託之人。往返
  國內、外之機票費用，由甲○○、乙○○各負擔1/2。
(四)乙○○應於會面交往時注意維持、保護李東昇、李東旻之身心
  安全。
(五)乙○○及甲○○、受甲○○委託照顧李東昇、李東旻2人之人
  ，如有變更住居所及電話者，應於變更後5日內，以適當方式
  通知對方。